【裁判字號】    94,自,1
【裁判日期】    950630
【裁判案由】    誣告
【裁判全文】
臺灣宜蘭地方法院刑事判決                 94年度自字第1號
    自  訴  人  丙○○
    自訴代理人  李秋銘  律師
                黃金亮  律師
    被      告  戊○○
                己○○
    共      同
    選任辯護人  李建民  律師
上列被告因誣告案件，經自訴人提起自訴，本院判決如下：
    主  文
戊○○意圖他人受刑事處分，向該管公務員誣告，累犯，處有期
徒刑肆月。
己○○無罪。
    事  實
一、戊○○曾因詐欺案件，經台灣板橋地方法院以八十七年度易
    字第二八五九號判處有期徒刑四月，嗣上訴後，經台灣高等
    法院以八十七年度上易字第五九四０號駁回上訴確定，並於
    民國八十九年二月二十日執行完畢。
二、戊○○係設於宜蘭縣礁溪鄉○○○路九十九之十號之巨野股
    份有限公司（以下稱巨野公司）總經理，為巨野公司實際負
    責人，丙○○於八十八年六月十四日前係巨野公司會計，詎
    戊○○明知丙○○並未擅自以巨野公司名義向華謙實業有限
    公司（以下稱華謙公司）下布匹訂單，並交由甲○○開設之
    禾茂企業社下游代工廠車工成衣，竟意圖使丙○○受刑事處
    分之犯意，於本院八十九年度自字第九號巨野公司自訴丙○○涉犯侵占等案件審理中，故意捏造丙○○意圖使巨野公司
    之債務更加龐大難以處理，損害巨野公司信用，以俾丙○○
    與洪熾安所經營之拜歐生活有限公司（以下稱拜歐公司）順
    利接手巨野公司業務，而於八十八年五月二十五日，明知台
    灣山葉機車工業股份有限公司（即YAMAHA公司，以下稱山葉
    公司）並未向巨野公司下訂單，竟違背職務，未經授權，擅
    自以巨野公司名義向華謙公司下布匹訂單，並交付甲○○車
    工成衣，使巨野公司因此積欠華謙公司布料、甲○○代工廠
    工資共計新台幣（以下同）六十二萬五千八百五十九元，因
    而使巨野公司債務加劇，信用近於破產之不實事項，並於九
    十年三月二十六日以自訴補充理由（七）自證六說明狀四向
    本院誣指丙○○此部分涉犯背信罪嫌。
三、案經自訴人丙○○提起自訴。
    理  由
壹、有罪部分：
一、訊據被告戊○○矢口否認有上揭犯行，並與辯護人均辯稱：
    被告戊○○於八十八年三月二十日起至同年十月二十日期間
    均滯留大陸地區，不可能在大陸地區代表巨野公司以電話對
    證人甲○○下代工訂單，且山葉公司亦未對巨野公司下訂單
    ，係自訴人丙○○為加劇巨野公司之債務，擅自以巨野公司
    對證人甲○○下成衣代工訂單，且倘由被告戊○○代表巨野
    公司下訂單，必會有訂單書據，而依自訴人丙○○書寫之拜
    歐公司八十八年六月十六日出貨明細可知自訴人丙○○係利
    用被告戊○○滯留大陸地區之機會，於八十八年五月間擅自
    以巨野公司名義委由證人甲○○代工「POLO衫」，再依證人
    甲○○與巨野公司簽訂之協議書及華謙公司出具之收款條載
    明，若證人甲○○以禾茂企業社簽發交巨野公司收受，再由
    巨野公司交付華謙公司收執，金額共二十五萬元支票三紙屆
    期未兌現時，華謙公司僅得向發票人求償，不得向巨野公司
    求償，可推知並非巨野公司向華謙公司下單訂貨云云。
二、經查：
（一）證人甲○○對於本案系爭八十八年五月間究係受被告戊○○代表巨野公司抑或自訴人丙○○擅自以巨野公司名義委
      託其車工成衣乙節，前於本院另案八十九年度自字第九號
      案件於九十三年六月二十三日審理時證稱：「（問：八十
      五年五月間是否受巨野公司委託成衣方面的工作？）是的
      ，是巨野的戊○○從大陸打電話給我要我做代工車工部分
      。」、（問：戊○○委託你後是否和被告《指本案自訴人
      丙○○》聯絡？）有，只聯絡何時上線，出貨是戊○○指
      示的，工作拖了很久，有一些布料沒有做完，戊○○回國
      後東西就拿走了。」，「（問：過程中戊○○是否催過你
      ？）工作完成後戊○○沒有錢給我，我一直催，戊○○拖
      了約二年才給我錢。」、「……最主要是戊○○叫我作成
      衣代工，其他細節已經五、六年記不清楚，我只記得主要
      都是與戊○○聯絡。」、「（問：被告《指本案自訴人丙○○》是否委託你代工？）沒有，是戊○○委託我的。」
      等語在卷，有該案件審理筆錄節本在卷可稽（見本院卷一
      第30至38頁）。在本案本院九十五年四月十二日審理時亦
      明確證稱其替被告戊○○代工期間，都是跟被告戊○○聯
      絡，確定代工的事務都是跟被告戊○○確定，代工期間均
      係被告戊○○或以電話指示，或親自至其代工廠洽談，惟
      皆口頭約定，雙方從未簽立合約或下訂單書據，而最後一
      次（即八十八年五月間）替被告戊○○代工，並遭被告戊○○向本院自訴其涉犯侵占罪嫌（即八十九年自字第二五
      號），而該次係被告戊○○自大陸地區以電話指示其車工
      山葉公司保羅衫成衣等語在卷（見本院卷二第89至94頁 ）
      ，再參以被告戊○○並不否認在大陸地區有與證人甲○○
      電話聯絡乙節（見本院卷二第 153頁）。已足認被告戊○○及辯護人上開辯稱當時其滯留大陸地區不可能對證人甲○○以電話指示代工云云，並無可採。綜上，八十八年五
      月間，證人甲○○係經被告戊○○以巨野公司名義指示代
      工，並非自訴人丙○○擅自以巨野公司名義要求證人甲○○代工乙情，已然明確，且此為被告戊○○所明知之事實
      ，是被告戊○○指自訴人丙○○擅自以巨野公司名義要求
      證人甲○○代工乙節，顯然虛偽。
（二）被告戊○○及辯護人另辯稱如係其要求證人甲○○代車工
      成衣，必定會有訂單書據，而證人甲○○該次接單並未有
      其所下之訂單書據，顯見證人甲○○所接之該口頭訂單係
      自訴人丙○○擅自所下云云，惟查，被告戊○○與證人甲○○多次下單接單之合作關係均以口頭約定，已如前述，
      而巨野公司對華謙公司訂貨，亦不一定要有訂單書據，亦
      據華謙公司業務員乙○○於本院審理時證述在卷（見本院
      卷一第184頁），被告戊○○此部分所辯，並無可採。
（三）被告戊○○及辯護人辯稱自訴人丙○○書寫之拜歐公司八
      十八年六月十六日出貨明細（見本院卷二第200、201-1頁
      ），業經山葉公司95年5月10日山葉總字第 095118號函確
      認係山葉公司向拜歐公司訂購（見本院卷二第 132頁），
      而拜歐公司於八十八年六月十六日出貨後，於八十八年六
      月二十日開立統一發票二張向山葉公司請款（見本院卷二
      第56、57頁），而該統一發票所載「POLO衫」必須一個月
      前下單，由此可知山葉公司應係在八十八年五月間對拜歐
      公司下單，該期間被告戊○○則滯留大陸地區期間，依此
      可推知自訴人丙○○利用被告戊○○滯留大陸地區之機會
      ，於八十八年五月間擅自以巨野公司名義委由證人甲○○
      代工「POLO衫」，造成代工債款留給巨野公司，山葉公司
      之「POLO衫」貨款則由拜歐公司收取，造成巨野公司難以
      回復之損害云云。惟查，巨野公司因財務發生問題而被告
      戊○○滯留大陸期間，被告戊○○委請拜歐公司之洪熾安
      代為處理善後，此據本院八十九年度自字第九號案件審理
      時，宏亞印刷有限公司黃展鈊證稱：「（問：平常有無跟
      巨野公司有無生意往來？）有，我們有生意往來六、七年
      ，我們都是印他們的衣服。」、「…我所謂蔡先生是戊○○，當初我們有衣服在印，他跟我說要把這衣服完成，到
      時會有一位洪先生來跟我處理，當時他跟我說他人在國外
      ，後來我這些貨都有如期交貨，洪先生也有拿錢來給我，
      這筆錢約三萬多元…」；林佳製衣有限公司負責人林淑華
      證稱：「（問：平常有無跟巨野公司生意往來？）有，我
      算是他們下游廠商，我是幫巨野公司做加工。」、「…當
      時是因為蔡先生有財務困難，有的衣服加工到一半，他有
      跟我說要叫洪先生幫他處理，後來衣服都有做完，錢都是
      洪先生給的，我們銀貨兩訖，都沒有問題。」；中信製衣
      廠張鴻儀證稱：「（問：平常有無跟巨野公司生意往來？
      ）有，我是幫他們做代工的工作。」、「…當時是蔡先生
      打電話給我，說他人在國外，暫時趕不回來，希望我跟他
      協助，若有問題可以找洪先生，趕快做完，後來我在六月
      間有做一批貨是跟洪先生結清。」（見九十年度自字第九
      號卷第150、151頁）。嗣於台灣高等法院九十一年度上易
      字第二○五三號案件審理時，山葉公司職員徐華祥證稱：
      「巨野公司後來有一段時間有財務上的問題，我們後來就
      找了第二家廠商，這位洪先生好像也是巨野公司的股東什
      麼的，所以就由拜歐公司來承接…」、「…戊○○有打電
      話告訴我公司的事情會有會計和洪熾安會處理，事實上，
      洪熾安也有代戊○○返還借款約壹佰萬元。」；中信製衣
      廠負責人張鴻儀證稱：「…這發票有三張，一張是二月份
      跟巨野公司做長褲和夾克、一張是四月份都是戊○○委託
      我們做的、七月份那張發票，是戊○○六月份打電話給我
      ，五月份他財務已經發生問題，他就出國了，他打電話的
      時候是說有一些半成品要做，說要把剩下的貨做起來看是
      否能賣錢，有問題的話就找拜歐公司的洪熾安，由他負責
      處理…」、「當時巨野老闆在國外，那時七月份我要發薪
      水，所以洪熾安跟我說，我發票開給他，然後他付款；確
      實是戊○○說沒有問題，要我去找洪熾安處理問題的，不
      然之前我也不認識什麼拜歐公司，為何拜歐公司要給我款
      項。」（見九十一年度上易字第二○五三號卷第275、276
      、第344、345頁），足證被告戊○○於八十八年三至五月
      間，在大陸地區以電話聯絡各廠商，委請洪熾安代為處理
      自訴人公司代工、出貨及付款問題乙情，已可認定。又查
      ，上開拜歐公司出貨明細，「POLO衫」數量僅有509件（1
      64件+160件+45件55件+41件+44件 ）及120件（60件+60件
      ），此與裕揚刺繡有限公司（以下稱裕揚公司）給證人甲○○數量分別為1548件、4536件，相差甚鉅，有裕揚公司
      出貨單二紙附卷可佐（見本院卷一第 199頁），而該二紙
      出貨單確係被告戊○○要裕揚公司送貨給證人甲○○之單
      據，亦據證人甲○○證述在卷（見本院卷二第93頁），再
      稽之拜歐公司出貨單品名除「POLO衫」以外，尚有多功能
      衫、通氣衫、手套、背包等物，且數量零碎自 27件至269
      件間，數量均非龐大，自訴人丙○○指稱上開貨物係拜歐
      公司洪織安處理被告戊○○財務問題後，將殘存之庫存貨
      再出貨給山葉公司等語，應堪採信。被告戊○○及辯護人
      辯稱該貨物與巨野公司交由證人甲○○代工之貨物，顯然
      係同一批貨物云云，尚無可採。
（四）被告戊○○及辯護人復辯稱依證人甲○○依巨野公司簽訂
      之協議書及華謙公司出具之收款條（見本院卷一第143、1
      44頁）載明，若證人甲○○以禾茂企業社簽發交巨野公司
      收受，再由巨野公司交付華謙公司收執，金額共二十五萬
      元支票三紙屆期未兌現時，華謙公司僅得向發票人求償，
      不得向巨野公司求償，可推知並非巨野公司向華謙公司下
      單訂貨，並交付證人甲○○車工成衣，否則華謙公司斷無
      可能在支票未兌現，卻不向巨野公司求償云云。惟查，證
      人甲○○確係依在大陸地區之巨野公司實際負責人即被告
      戊○○之電話指示代工，已如前述，是證人甲○○在代工
      後未如期完成所衍生之損害賠償問題，由證人甲○○與巨
      野公司相互協議本屬當然，而華謙公司收受巨野公司交付
      之上開支票是否約定屆期未兌現向巨野公司，本屬華謙公
      司自行評估債權可否確保而屬華謙公司與巨野公司契約自
      由之範疇，尚不得據此為被告戊○○有利之認定。
三、綜上，被告戊○○故意捏造自訴人丙○○意圖使巨野公司之
    債務更加龐大難以處理，損害巨野公司信用，以俾丙○○與
    洪熾安所經營之拜歐公司順利接手巨野公司業務，而於八十
    八年五月二十五日，明知山葉公司並未向巨野公司下訂單，
    竟違背職務，未經授權，擅自以巨野公司名義向華謙公司下
    布匹訂單，並交付證人甲○○車工成衣，使巨野公司因此積
    欠華謙公司布料、證人甲○○代工廠工資共計六十二萬五千
    八百五十九元，因而使巨野公司債務加劇，信用近於破產之
    不實事項，並於九十年 三月二十六日以自訴補充理由（七）
    自證六說明狀四向本院誣指丙○○此部分涉犯背信罪嫌之犯
    行，已堪認定。
四、核被告戊○○所為，係犯刑法第一百六十九條第一項之誣告
    罪。又被告戊○○前有事實欄所指之犯罪科刑及執行情形，
    有臺灣高等法院被告全國前案紀錄表在卷可查，其於有期徒
    刑執行完畢五年內，再犯有期徒刑以上之本罪，為累犯，應
    依法加重其刑。爰審酌被告戊○○犯罪之動機、目的、手段
    ，犯罪所生之損害，及犯罪後態度等一切情狀，量處如主文
    所示之刑。
貳、無罪部分
一、自訴意旨略以：被告己○○係巨野公司負責人，竟與實際經
    營巨野公司業務之總經理即被告戊○○，基於共同之犯意聯
    絡，明知巨野公司會計丙○○並未擅自以巨野公司名義向華
    謙公司下布匹訂單，並交由甲○○開設之禾茂企業社下游代
    工廠車工成衣，竟意圖使丙○○受刑事處分之犯意，於本院
    八十九年度自字第九號巨野公司自訴丙○○涉犯侵占等案件
    審理中，故意捏造丙○○意圖使巨野公司之債務更加龐大難
    以處理，損害巨野公司信用，以俾丙○○與洪熾安所經營之
    拜歐公司順利接手巨野公司業務，竟於八十八年五月二十五
    日，明知山葉公司並未向巨野公司下訂單，竟違背職務，未
    經授權，擅自以巨野公司名義向華謙公司下布匹訂單，並交
    付甲○○車工成衣，使巨野公司因此積欠華謙公司布料、甲○○代工廠工資共計六十二萬五千八百五十九元，因而使巨
    野公司債務加劇，信用近於破產之不實事項，並於九十年三
    月二十六日以自訴補充理由（七）自證六說明狀四向本院誣
    指丙○○此部分涉犯背信罪嫌，因認被告己○○涉有刑法第
    一百六十九條第一項之誣告罪嫌。
二、按犯罪事實應依證據認定之，無證據不得認定犯罪事實。又
    不能證明被告犯罪者，應諭知無罪之判決，刑事訴訟法第一
    百五十四條第二項、第三百零一條第一項前段分別定有明文
    。又認定不利於被告之事實，須依積極證據，苟積極證據不
    足為不利於被告事實之認定時，即應為有利於被告之認定，
    更不必有何有利之證據（最高法院三十年上字第八一六號判
    例參照）。而所謂認定犯罪事實之證據，係指足以認定被告
    確有犯罪行為之積極證據而言，其為訴訟上之證明，須於通
    常一般之人均不致有所懷疑，而得確信其為真實之程度者，
    始得據為有罪之認定，如未能發現相當之證據，或證據不足
    以證明，自不能以推測或擬制之方法，以為裁判之基礎。（
    最高法院二十九年上字第三一０五號、四十年台上字第八六
    號、七十六年台上四九八六號判例參照）。
三、訊據被告己○○堅決否認有自訴人所指之誣告犯行，並以伊
    僅係巨野公司名義負責人，伊未在巨野公司任職，巨野公司
    事情均由其父即被告戊○○處理等語置辯。
四、經查，被告己○○僅係巨野公司名義負責人，並未在巨野公
    司擔任何職務，巨野公司業務均由被告戊○○處理，迭據被
    告己○○供述在卷，核與同案被告戊○○供述情節相符。而
    巨野公司於本院八十九年度自字第九號自訴丙○○涉犯侵占
    等案件審理中，於九十年三月二十六日以自訴補充理由（七
    ）自證六說明狀四向本院自訴追加丙○○上開事實係另涉犯
    背信罪嫌，該自訴追加之事實，被告戊○○固有告知被告己○○，並得被告己○○之同意乙情，亦據被告己○○、戊○○供述在卷，惟被告戊○○係因被告己○○係巨野公司名義
    負責人，乃告知上開事實，然被告己○○並不知經過詳細情
    形，且所知悉皆由被告戊○○告知，亦據被告戊○○供述綦
    詳，再參以巨野公司無論是下單訂布匹抑或找代工廠車工成
    衣等等有關巨野公司業務範圍，率皆由被告戊○○負責處理
    ，業據證人甲○○、丁○○、乙○○於本院審理時證述在卷
    。是被告己○○上開辯稱僅係名義負責人，並未在巨野公司
    任職，巨野公司業務均由被告戊○○負責等語，應堪採信。
    從而，被告己○○雖同意以巨野公司名義對丙○○自訴追加
    上開丙○○未經授權，擅自對華謙公司下布匹訂單，並交由
    證人甲○○車工成衣之事實，然其僅係巨野公司名義負責人
    ，對巨野公司業務並無所悉，所知悉對丙○○之上開自訴追
    加事實，又係自被告戊○○得悉，難認被告己○○知悉對丙○○自訴追加之上開事實係虛偽不實，被告己○○主觀上並
    不具誣告之犯意，應堪認定。此外，本院復查無其他積極證
    據證明被告己○○確有自訴人丙○○所指之誣告犯行，揆諸
    前揭說明，既無積極證據證明被告己○○有誣告犯行，依法
    應為無罪判決之諭知。
據上論斷，應依刑事訴訟法第三百四十三條、第二百九十九條第
一項前段、第三百零一條第一項，刑法第一百六十九條第一項、
第四十七條，判決如主文。
中    華    民    國    95    年    6     月    30    日
                  刑事第三庭審判長法  官  黃永勝
                                  法  官  陳嘉年
                                  法  官  林楨森
以上正本證明與原本無異。
如不服本判決應於收受本判決後10日內向本院提出上訴書狀，其
未敘述上訴理由者，並得於提起上訴後10日內向本院補提理由書
狀(均須按他造當事人之人數附繕本)「切勿逕送上級法院」。
                                  書記官  謝佩欣
中    華    民    國    95    年    7     月    3     日
附錄本案論罪科刑法條全文：
中華民國刑法第169條
(誣告罪)
意圖他人受刑事或懲戒處分，向該管公務員誣告者，處7年以下
有期徒刑。


司法院資訊處製作；財團法人民間司法改革基金會備份。
